【裁判字號】    94,重上,333
【裁判日期】    950627
【裁判案由】    清償債務
【裁判全文】
臺灣高等法院民事判決                 94年度重上字第333號
上  訴  人  乙○○
訴訟代理人  周俊智律師
複  代理人  許俊仁律師
被  上訴人  甲○○
訴訟代理人  胡致中律師
            余鐘柳律師
            江燕偉律師
上列當事人間清償債務事件，上訴人對於中華民國94年5月19日
臺灣臺北地方法院94年度重訴字第268號第一審判決提起上訴，
本院已於95年6月13日言詞辯論終結，判決如下：
    主  文
原判決關於命上訴人給付超過自民國八十九年一月七日起算之利
息部分，與該部分假執行之宣告之裁判均廢棄。
上開廢棄部分，被上訴人在第一審之訴及假執行之聲請均駁回。
其餘上訴駁回。
第二審訴訟費用，由上訴人負擔。
原判決所命上訴人給付，於上訴人以新台幣壹仟萬元為被上訴人
預供擔保得免為假執行。
    事實及理由
一、被上訴人起訴主張：上訴人前向訴外人丙○○借款新臺幣（
    下同）10,000,000元（下稱系爭借款），並簽發如附表所示
    6紙本票（下稱系爭本票）交付予訴外人丙○○，詎上訴人
    並未依約返還借款，訴外人丙○○已將系爭借款債權連同系
    爭本票讓與伊。伊於民國（下同）88年1月間已向原法院聲
    請本票裁定准予強制執行，經原法院以88年度票字第278號
    裁定准許在案，惟上訴人為拖延清償債務，向原法院提起確
    認本票債權不存在訴訟，第一審為上訴人勝訴判決，伊不服
    提起上訴，經原法院以90年度簡上字第163號民事判決廢棄
    第一審判決，駁回上訴人在第一審之訴。上訴人不服而提起
    第三審上訴，亦經最高法院以92年度簡上字第29號民事裁定
    駁回上訴確定。伊再檢同確定裁定及判決書向原法院聲請民
    事執行，上訴人改以本票時效完成為由，提起債務人異議之
    訴，經原法院以93年度重訴字第701號民事判決撤銷強制執
    行程序。系爭本票債權係訴外人丙○○讓與伊，為原法院90
    年度簡上字第163號民事確定判決所認定，且經伊向法院聲
    請本票裁定強制執行，該民事判決及裁定，既經合法送達上
    訴人，應認有債權讓與之通知效力，茲再以本件起訴狀通知
    讓與債權情事等情。爰依消費借貸及債權讓與之法律關係，
    求為命上訴人給付伊10,000,000元，及自85年11月30日（最
    後1張本票到期日）起至清償日止按年利率5%計算之利息之
    判決。原審為被上訴人勝訴之判決，上訴人不服提起上訴，
    被上訴並人於本院聲明駁回上訴。
二、上訴人則以：被上訴人並未自訴外人丙○○受讓系爭借款債
    權，且被上訴人或訴外人丙○○均未將系爭借款債權之讓與
    情事通知伊等語，資為抗辯，並於本院聲明：(一)原判決廢棄
    。(二)被上訴人在第一審之訴及其假執行之聲請均駁回。(三)如
    受不利判決，願供擔保請准宣告免為假執行。
三、查上訴人於85年8月15日、85年8月31簽發如附表所示之6紙
    本票交付予訴外人丙○○，丙○○再將之交予被上訴人，被
    上訴人於88年1月間持以聲請強制執行，經原法院以88年票
    字第278號裁定准許在案。嗣後被上訴人以該裁定為執行名
    義，向法院聲請強制執行，上訴人以系爭本票時效已完成為
    由，提起債務人異議之訴，經原法院以93年度重訴字第701
    號判決撤銷強制執行程序。又上訴人提起之確認系爭本票債
    權不存在訴訟，業經原法院以90年度簡上字第163號判決、
    最高法院以92年度台簡上字第29號裁定駁回確定等事實，有
    原法院88年票字第278號裁定、原法院90年度簡上字第163號
    判決、最高法院92年度台簡上字第29號裁定及原法院93年度
    重訴字第701號判決可稽（見外放證物），且為兩造所不爭
    執，自堪信為真實。
四、被上訴人主張上訴人前向訴外人丙○○借得系爭借款，並簽
    發系爭本票予訴外人丙○○，惟上訴人並未依約返還系爭借
    款，而訴外人丙○○將系爭借款債權連同系爭本票讓與伊，
    伊已對上訴人為讓與上開債權之通知，伊自得依消費借貸及
    債權讓與之法律關係，請求上訴人返還上開借款及其法定遲
    延利息等情；上訴人則以前揭情詞置辯。經查：
  (一)上訴人曾以被上訴人及丙○○涉嫌詐欺，向台灣台北地方法
    院檢察署（下稱台北地檢署）提起告訴，經台北地檢署起訴
    後，丙○○於原法院刑事庭以88年度易字第2682號刑事案件
    88年11月18日審理時供稱：「．．．本票是86年1月交付，
    我是那時1次交給他（即被上訴人）3,000,000元本票（即附
    表編號1、2），後來甲○○要去聲請本票裁定，我又在86年
    1月交給他4張本票．．．」（原法院88年易字第2682號詐欺
    刑事案卷第78頁正、背面）；而被上訴人亦於該日陳稱：「
    因84年起謝陸續跟我調了6、7百萬元，86年間他說他的償債
    能力有困難，他祇告訴我錢放給別人，別人是誰我不曉得，
    當時他還欠我3,000,000元，我便說要求保障，但沒有要求
    特定方式，他便說要拿廖先生（即上訴人）個人之本票給我
    保障，於是在86年1月交給我2張本票，由乙○○出具，共計
    3,000,000元．．．」（同上卷第76頁正、背面），就上開
    陳述以觀，系爭本票係於86年1月間，始由丙○○交付予被
    上訴人。再者系爭編號1至5之本票，發票日均為85年8月15
    日、到期日分別為85年10月1日、85年11月1日、85年11月2
    日、85年11月2日、85年11月25日、85年11月30日，而被上
    訴人於86年1月間即系爭本票到期日屆至後，始取得系爭本
    票，應可確認。
  (二)上訴人於89年6月3日（前開刑事詐欺案件繫屬本院刑事庭後
    ，提起刑事附帶民事訴訟）具狀陳稱：「．．．系爭本票，
    作為原告（即上訴人）執林惠真名義支票向被告丙○○借取
    同額款項之擔保．．．」（本院89年重附民字第80號刑事附
    帶民事訴訟案卷第2頁）；上訴人已自承系爭本票係於向丙
    ○○借取10,000,000元後所簽發，而丙○○前揭刑事案件偵
    查中供明：「．．．10,000,000元現金全是匯款廖（上訴人
    ），是零零碎碎付給他，請匯整筆或1筆開的，這些借款幾
    乎是現金給付．．．」（台北地檢署88年偵字第7358號卷第
    10頁）；上訴人於上開刑事案件審理中亦陳稱：「開給（系
    爭本票）丙○○的目的，以做為保證用，交付時間均是依開
    票日期在世邦公司交付的．．．該6張本票欲保證我以向林
    惠真借來之票（支票）跟謝的借款．．．」（原法院88年度
    易字第2682號刑事卷第80頁背面），要之，上訴人既係向丙
    ○○借款10,000,000元後簽發系爭本票予丙○○收執，姑不
    論系爭本票是否為保證票，上訴人所辯其未向丙○○借款及
    收受10,000,000元云云，自非可採。
  (三)證人鄧和英於上開偵查案件中證稱：「84、85年間，謝（博
    達）向我調錢，之前有向我說世邦建設（公司）要調錢，並
    說是福華的關係企業，期間陸續調錢，謝均拿世邦的票向我
    調，我再向錢匯到世邦建設，85年11月間，謝表示世邦可能
    無法還款，之後又表示世邦委託1位黃（陽壽）律師來處理
    債務，謝就把他手中所持有的世邦支票交給我，由我與黃律
    師和解，才簽立系爭的收據，當時的確有收到黃律師約25,0
    00,000元支票，均已兌現．．．收據上會加具『沒有其他債
    務』等字樣是我交支票給黃律師，因謝表示是他所持有的世
    邦支票，要我去處理，黃律師要求我這麼寫，我認為合理」
    （台北地檢署88年度偵字第3852號偵查卷第16頁背面、第17
    頁正面）；其於原法院刑事庭亦證以：「因我透過謝先生陸
    續借了6,000,000元給世邦公司，謝有交給我世邦公司票，
    我都存在我銀行帳戶裡，在北富銀，後來有1天，謝告訴我
    票會不穩，可能會打折或拿不到錢，要我去黃律師處處理，
    後來我去謝先生處，他交我一些別的債權人的票子，約2、3
    千萬元之支票，要我一起處理，我大概看了一下大部分是世
    邦公司票，那時我並沒有問是否有經其他債權人之同意，．
    ．．在收據上寫上『此致債務人世邦公司及乙○○先生』是
    黃律師打字打好的，叫我填上內容而已．．．謝沒有交付系
    爭（6張）本票給我，絕對沒有．．．」（原法院88年易字
    第2682號刑事卷第82頁背面、第83頁正面）；另一證人黃陽
    壽證以：「85年間有受告訴人（即上訴人）委託處理世邦建
    設之債務，當時債務帳目很清楚，他們有請一位會計小姐，
    列了一張明細，內有各債務金額，何時借，何時有還及票據
    資料，．．．我們確認保證票與支票間的關係，是保證票背
    面有註記其保證那張支票，．．．我們有對過帳，金額沒錯
    ，且據廖先生（即上訴人）稱為了銀行紀錄之前會臨時開票
    去換票，所以會一筆帳但多張憑證，這部分當初會計小姐在
    帳面上會漏記，但保證票會有註記．．．保證票在內帳上有
    記載保證票，且我們會查，如債權人手上的票面金額超過債
    權金額，我們就會對多出來的票去查．．．」（同上卷第18
    4頁至第186頁正面），經查鄧和英於85年12月7日所立收據
    （同上卷第163頁）上記載：「立據人茲保證對債務人確有
    如附件債權憑證所立之借款、票款等債權存在，並同意酌予
    減退部分利息後，已實際受償25,000,000元整和息解決無誤
    ，爾後不得再就本事件，另對債務人等作其他任何之請求，
    絕無異議」，其上並有以手寫方式填註：「茲保證債務人等
    與丙○○間，除尚有其經手之12.7.NO:00000000金額1,000
    ,000元及12.18.NO:0000000金額1,000,000元支票兩張尚請
    解決外，此外債務人等並未積欠丙○○及本人其他任何債務
    ，或有其他保證票據或字據，未交回者，均即作廢，否則願
    負責理清解決，並負法律責任」，該收據附件有各為9,000,
    000元、4,000,000元、6,000,000元、6,000,000元之本票影
    本共4紙（同上卷第164、第165頁），證人鄧和英除證稱上
    開收據內容不包括系爭本票，丙○○亦未交付系爭本票參加
    和解等情，已見前述，上開收據上之附註亦未將系爭本票列
    入，殊甚明顯。再者，系爭本票經原法院刑事庭審理上開刑
    事案件時，曾於88年12月6日當庭勘驗，結果系爭本票其上
    均無相關即屬保證票據之記載，此有勘驗筆錄（同上卷第10
    6頁）在卷可考，並為兩造所不爭執，信屬實在，益見系爭
    本票並非保證上訴人對於所欠丙○○債務之保證票，上訴人
    此部分抗辯，亦不足取。
  (四)上訴人因被上訴人持系爭本票向原法院聲請就系爭本票准予
    強制執行，原法院於88年1月6日以88年度票字第278號裁定
    准予強制執行，上訴人即於同年2月3日對被上訴人、同年3
    月22日對丙○○向台北地檢署為詐欺之刑事告訴，經台北地
    檢署於88年8月26日以88年度偵字第3852、7358號對被上訴
    人及丙○○提起公訴，嗣迭經原法院刑事庭於89年3月20日
    以88年度易字第2682號、本院刑事庭於89年8月22日以89年
    度上易字第1828號判決被上訴人及丙○○無罪確定，而上訴
    人因上開刑事案件，於89年6月3日所提損害賠償之附帶民事
    訴訟，亦經本院刑事庭於89年8月22日以89年度重附民字第
    80號判決駁回上訴人之訴及其假執行之聲請；另上訴人於88
    年2月2日向原法院民事庭對上訴人提起系爭本票債權不存在
    之訴，雖經原法院於89年12月27日以88年度北簡字第1811號
    判決確認被上訴人就系爭本票債權不存在，惟被上訴人不服
    該判決，提起上訴，亦經原法院第二審於91年6月21日以90
    年度簡上字第163號判決廢棄上開判決，駁回上訴人在第一
    審之訴，上訴人就此判決不服，由原法院第二審核可後，上
    訴最高法院，經最高法院於92年7月10日以92年度台簡上字
    第29號裁定駁回上訴人之上訴，此有上開裁定、判決在卷可
    考，並經本院調取上開民、刑事案全卷審查無訛，信屬實在
    ，益見丙○○或被上訴人對於上訴人確有10,000,000元之債
    權存在。
  (五)證人丙○○於本院證以：「我收了上訴人簽發的系爭6張本
    票，2,000,000元4張，1,000,000元2張，金額共10,000,000
    元，在83、84年間他蓋房子時向我借的，除了10,000,000元
    外，還有其他的借款，10,000,000元是陸陸續續給的，最多
    時有借到4、5千萬元，因系爭10,000,000元本票快到期了，
    才拿去聲請裁定，．．．另案上訴人稱84年間祇向我借,000
    , 000元，應是10,000,000元，我向被上訴人借款不止3,000
    ,0 00元，．．．先是將3,000,000元本票交給被上訴人，後
    來又將其他7,000,000元也交給被上訴人，請他一起聲請強
    制執行，有將7,000,000元之債權讓與被上訴人，但沒有通
    知上訴人．．．證明書上所寫87年12月間所持有本票債權讓
    與給被上訴人屬實，有陸續向被上訴人借錢，祇是先拿3,00
    0, 000元給我，在刑事偵查及審理中會說祇向被上訴人借3,
    000,000元，是因7,000,000元本票在87年12月底會算後才給
    被上訴人，．．．因我和上訴人是好朋友，且上訴人怕他爸
    爸知道，所以我才將7,000,000元本票交給被上訴人，．．
    ．證明書上所寫本票6張之債權是指將其中10,000,000元之
    債權轉讓被上訴人．．．」（本院卷第136頁、第137頁正面
    ），並有證明書（本院卷第10頁）在卷佐證，該證明書上略
    以：「．．．茲本人（即丙○○）確於87年12月間將持有乙
    ○○（即上訴人）所簽發之本票6張總金額10,000, 000元之
    債權讓與甲○○（指被上訴人）．．．」，丙○○對於上訴
    人既有10,000,000元之債權存在，理由已見前述，丙○○先
    讓與其中3,000,000元，嗣再轉讓7,000, 000元予被上訴人
    並非法所不許，則丙○○於上開刑事案件審理中供稱：「．
    ．．86年1月交給被上訴人3,000,000元本票，我是那時交給
    他3, 000,000元的本票，後來被上訴人要去聲請本票裁定，
    我又在86年1月交給他4張本票．．．」（原法院88年度易字
    第26 82號刑事卷第78頁），參照丙○○於本院之證詞及其
    所立上開證明書以觀，丙○○於86年1月間雖交付被上訴人6
    張系爭本票，惟僅轉讓其中3,000,000元之債權，嗣於87年
    12月間再轉其餘7,000, 000元債權予被上訴人，則自此時起
    ，被上訴人即對上訴人有10,000,000元之債權，並無疑義，
    丙○○於上開刑事案件審理中所為證詞，尚不足為不利於被
    上訴人之論據。
  (六)按債權讓與，並非要式契約，係以移轉特定債權為標的之契
    約，祇要讓與人與相對人間，具有移轉債權之合意，即生債
    權移轉效力，並有準物權之性質，對於移轉之目的，則非究
    問範圍。查本件被上訴人經丙○○受讓債權10,000,000元等
    事實，業經本院認定無訛，理由已見前述，而被上訴人對於
    上訴人有10,000,000元之本票債權存在，亦經前揭原法院90
    年度簡上字第163號民事判決審認無訛，被上訴人持系爭本
    票聲請原法院裁定准許強制執行後，於強制執行程序進行中
    ，因上訴人以系爭本票債權請求權已罹於時效為由，提起債
    務人異議之訴，經原法院以93年重訴字第701號判決撤銷上
    開強制執行程序，本件被上訴人既經丙○○受讓其對上訴人
    之債權10,000,000元，被上訴人對於上訴人之本票債權請求
    權固已罹於短期時效而消滅，惟被上訴人所受讓之消費借貸
    債權請求權15年之長期時效，並非當然罹於上開短期時效，
    該債權請求權尚未罹於時效而消滅，縱被上訴人為本件起訴
    前，並未行使「消費借貸本金及其利息債權」，亦不因前揭
    本票債權請求權之消滅而受影響。按債權之讓與，依民法第
    297條第1項之規定，非經讓與人或受讓人通知債務人，對於
    債務人固不生效力，惟法律設此規定之本旨，無非使債務人
    知有債權讓與之事實，受讓人對於債務人主張受讓事實，行
    使債權時，既足使債務人知有債權讓與之事實，即應認為兼
    有通知之效力（最高法院22年上字第1162號判例參照），查
    被上訴人於94年4月12日向原審提出準備書狀說明：「．．
    ．本件起訴時，原告（即被上訴人）又復重申受讓債權通知
    被告（即上訴人），自已發生債權讓與通知之效力．．．」
    （原審卷第26頁），被上訴人於原審對上訴人起訴請求返還
    借款行使請求權時，經送達上訴人起訴狀繕本時，即足使上
    訴人知有本件債權讓與之事實，本件原審起訴狀既已於94年
    4月20日已達上訴人，此有送達回證（原審卷第28頁）在卷
    可考，依上開判例意旨，本件債權讓與已通知上訴人而生效
    力，被上訴人本此債權讓與契約，請求上訴人返還借款，洵
    屬有據，應予准許。
  (七)末按利息、紅利、租金、贍養費、退職金及其他1年或不及1
    年之定期給付債權，其各期給付請求權，因5年間不行使而
    消滅，為民法第126條所明文規定。查被上訴人於86年1月間
    即受讓丙○○對於上訴人3,000,000元之債權，亦收受上訴
    人簽發如附表編號1、2之本票，再於87年12月間再受讓丙○
    ○對上訴人7,000,000元之債權，且收受如附表所示編號2至
    6 之本票，被上訴人與丙○○間已發生債權讓與之效力，理
    由已見前述，系爭本票最後1張到期日為85年11月30日，本
    件上訴人於85年11月30日起即有返還上開借款義務，被上訴
    人亦主張上開借款之法定遲延利息應自此日開始計算，則原
    債權可行使之日，亦以此日為準，殊不因上開借款債權有無
    讓與而受影響，惟被上訴人遲至94年1月7日始向原審對上訴
    人起訴請求給付上開借款及其法定遲延利息，依上開規定，
    自94年1月7日回溯5年以前之利息請求權即罹於時效而消滅
    ，則被上訴人請求法定遲延利息自89年1月7日起算之範圍內
    ，即屬有據，應予准許，逾此部分之請求，為無理由，不應
    准許。
五、綜上所述，被上訴人本於消費借貸之法律關係，請求上訴人
    給付10,000,000元及自89年1月7日起至清償日止按年息5%計
    算之利息，為有理由，自應准許，逾此部分之請求（即超過
    自89年1月7日起算利息部分），為無理由，不應准許。原審
    就上開應准許部分，判命上訴人如數給付上開本息，並依被
    上訴人之聲請，酌定相當擔保金額，為准予假執行之宣告，
    核無不合，上訴意旨，指摘原判決不當，求予廢棄改判，為
    無理由，應予駁回。至上開不應准許部分，原審判命上訴人
    應付之法定遲延利息自85年11月30日起算，尚有未洽，上訴
    人上訴意旨，指摘原判決此部分不當，求予廢棄改判，為有
    理由，爰由本院就此部分予以廢棄，並改判如主文第二項所
    示，且就命上訴人應給付部分，依上訴人之聲請，酌定其供
    擔保金額，得免為假執行之宣告。
六、本件事證已臻明確，兩造其餘攻擊防禦方法及其他未經援用
    之證據，經斟酌尚無礙於本院前述之認定，無一一論究之必
    要。
據上論結，本件上訴為一部有理由，一部無理由，判決如主文。
中    華    民    國    95    年    6     月    27    日
                  民事第15庭審判長法  官  黃騰耀
                                  法  官  李媛媛
                                  法  官  許文章
正本係照原本作成。
如不服本判決，應於收受送達後20日內向本院提出上訴書狀，其
未表明上訴理由者，應於提出上訴後20日內向本院補提理由書狀
（均須按他造當事人之人數附繕本）上訴時應提出委任律師或具
有證書及釋明委任人與受任人有民事訴訟法第466條之一第一項
但書或第二項（詳附註）所定關係之釋明文書影本。
中    華    民    國    95    年    7     月    3     日
                                  書記官  陳明俐
附註：
民事訴訟法第四百六十六條之一（第一項、第二項）：
對於第二審判決上訴，上訴人應委任律師為訴訟代理人。但上訴
人或其他法定代理人具有律師資格者，不在此限。
上訴人之配偶、三親等內之血親、二親等內之姻親，或上訴人為
法人、中央或地方機關時，其所屬專任人員具有律師資格並經法
院認為適當者，亦得為第三審訴訟代理人。律師資格之人之委任
狀；委任有律師資格者，另應附具律師資格


司法院資訊處製作；財團法人民間司法改革基金會備份。
